【裁判字號】    98,訴,589
【裁判日期】    981231
【裁判案由】    給付管理費
【裁判全文】
臺灣臺中地方法院民事判決               98年度訴字第589號
原      告  德昌中華大樓管理委員會
法定代理人  甲○○
訴訟代理人  何志揚律師
被      告  德昌食品股份有限公司
法定代理人  乙○○
訴訟代理人  林春祥律師
上列當事人間請求給付管理費事件，本院於民國98年12月3日言
詞辯論終結，判決如下：
    主  文
被告應給付原告新臺幣佰壹拾萬玖仟柒佰肆拾陸元及自民國九
十八年十二月四日起至清償日止，按週年利率百分之五計算之利
息。
原告其餘之訴駁回。
訴訟費用由被告負擔百分之九十八，餘由原告負擔。
本判決原告勝訴部分，於原告以新臺幣壹佰零萬柒仟元或等值
之國泰世華銀行大里分行可轉讓之定期存單為被告供擔保後，得
為假執行。但被告如以新臺幣佰壹拾萬玖仟柒佰肆拾陸元為原
告預供擔保，得免為假執行。
原告其餘假執行之聲請駁回。
    事實及理由
甲、程序事項：
    訴狀送達後，原告不得將原訴變更或追加他訴，但擴張或減
    縮應受判決事項之聲明者，不在此限，民事訴訟法第255條
    第1項第3款定有明文。本件原告於起訴時請求被告應給付新
    台幣（下同）2,435,384元及其法定遲延利息。嗣於民國（
    下同）98年7月27日變更聲明請求被告給付2,538,584元及其
    法定遲延利息；復於98年9月30日再變更聲明請求被告給付2
    ,542,216元及其法定遲延利息；再於98年12月3日變更聲明
    請求被告給付3,165,202元及其法定遲延利息。核其性質均
    係擴張應受判決事項之聲明，依前開規定，自屬適法，合先
    敘明。
乙、實體事項：
一、原告起訴主張：
(一)、被告於94年1月27日向訴外人鍾振義買受坐落台中市南區○
    ○○○段272地號土地上門牌號碼為台中市○區○○○街20
    號地下層第一、二層之建物（總面積：2737.78平方公尺，
    下稱系爭建物），因之成為原告所屬德昌中華大樓社區（下
    稱原告社區）之區分所有權人。且被告於94年9月29日向訴
    外人鍾振義買受而取得原告社區86個停車位（下稱系爭停車
    位）之使用權。是被告自有依原告管理規章繳納建物及車位
    管理費之義務，惟被告自取得系爭建物、停車位後迄今均未
    繳納，原告自得依原告管理規章，請求被告給付積欠之建物
    、車位管理費及懲罰性違約金，茲分述如下：
  1.建物管理費及車位管理費部分：
    (1)原告管理規章第61條第4款約定：「本社區管理費用為住
      戶及店面以建坪計算，一般住戶每坪35元，店面每坪35元
      打8折按月收費（店面自87年7月1日起生效）」、第5款約
      定：「本社區管理費之繳交以當月計，各住戶逾三期最後
      一日前未繳者依管理規章第11章辦理之」及第6款約定：
     「本社區停車管理費汽車位每位每月收費新台幣三佰元（
      含清潔維護費、設備維護、電力供應）機車位每位每月收
      費新台幣六十元」。
    (2)關於建物管理費部分，被告自94年2月份至98年12份月止
      共59期未繳，共積欠原告1,710,188元（計算式：2737.78
      平方公尺×0.3025×35元/坪×1,710,188元）。車位管理
      費部分，被告則自94年10月份起至98年12月份止共51期未
      繳，共積欠原告1,032,000元（計算式：300元/個×86 ×
      51=1,315,800元）
  2.懲罰性違約金部分：
    (1)又依原告管理規章第11章第68條第5項約定：「逾期未繳
      管理費者，除依第68條第4項規定外，並須負擔訴訟及執
      行費外，另罰金以其訴訟費及執行費用兩倍計算，並罰款
      三萬元整」。
    (2)被告共積欠原告上開管理費及汽車管理費合計3,025,988
      元，依上開約定原告共得向被告請求懲罰性違約金139,
      214元。
  3.從而，被告共積欠原告建物管理費、汽車管理費暨懲罰性違
    約金共計3,165,202元。
(二)、對被告抗辯之陳述：
  1.系爭建物非屬店面，自無依原告管理規章以每坪35元除3取
    一按月收費之適用：
    (1)原告於97年12月21日修正通過之住戶規約第59條第4款固
      約定：「本社區管理費為住戶及店面以建坪計算，一般住
      戶每坪35元，店面每坪35元除3取一按月收費」，而被告
      雖提出被證一建物測量成果圖上主要用途欄所載：「店鋪
      、辦公室」，及被證二管理費統計表欲證明其建物屬店鋪
      云云，惟查被告所有系爭建物位於地下一層樓並非規約中
      所載之店面，至於測量成果圖上主要用途欄記載乃建築法
      上關於建物使用用途之分類，被告所有系爭建物可作為店
      鋪及辦公室使用，並非可證明系爭建物為店面（必須為地
      上一層樓方屬之），又被證二乃為被告與原告協商繳納如
      主動繳清管理費可否比照店面方式收費之計算草稿，此觀
      該統計表上方為被告應繳之費用，下方對比則為如依照店
      面繳費方式收費即明，由於該統計表並無原告簽章，更未
      經原告所屬區分所有權人會議決議，依公寓大廈管理條例
      第37條規定：「管理委員會會議決議之內容不得違反本條
      例、規約或區分所有權人會議決議」，既然管理費之計算
      及收取已經規約明定，原告在未經區分所有權人會議決議
      修改規約前，更不可能同意被告上開比照店面方式收費。
      此外，另觀被證七原告之財務報告倒數第4行亦載明：「
      管委會再次向德昌食品公司催繳積欠之管理費，德昌食品
      公司向管委會提出協商條件。管委會窒礙難行，唯求公平
      正義，管委會將訴求本次區權會以求公決」，更可知悉被
      證二下方欄乃為被告之協商條件。
    (2)再者，被告之前手訴外人鍾振義從未以店面方式計算管理
      費，且該案已經鈞院以96年度訴字第247號確定判決（下
      稱前案）判決原告全部勝訴，鍾振義更於上訴二審時與原
      告成立訴訟上和解，依據公寓大廈管理條例第24條規定：
      「區分所有權之繼受人，應於繼受前向管理負責人或管理
      委員會請求閱覽或影印第三十五條所定文件，並應於繼受
      後遵守原區分所有權人依本條例或規約所定之一切權利義
      務事項」，被告自應繼受其前手依規約所定之一切權利義
      務事項以一般住戶身分繳交計算管理費。至於被告所指之
      他住戶，其2、3樓是由內部電梯出入，並未使用原告大樓
      之電梯，故與被告有專屬電梯可直達地下1、2樓，電梯之
      電費由小公及被告共同支付之情形不同。
    (3)被告主張原告96年度區分所有權人會議（下稱區權人會議
      ）資料中曾將被告列為店1，管理費自應依照店面計算，
      且原告區權會從未決議被告應按一般住戶收費，委員選舉
      更將其歸在店面名額非A棟云云。然上開會議中之店1乃被
      告所有之另外一棟門牌號碼為台中市○○○街22巷2號之
      建物（登記為訴外人鍾振義），並非系爭建物，被告顯然
      張冠李戴。且系爭建物自起造人移交原告後，均按一般住
      戶收費，甚至原告之前手訴外人鍾振義亦依一般住戶管理
      費率成立訴訟上和解，是依公寓大廈管理條例第24條規定
      ，被告應繼受前手權利義務而不得為相反之主張。
  2.被告以「地下建物」、「專用電梯」、「機械式停車位」等
    非公用部分及約定專用之共用部分未修繕主張同時履行抗辯
    拒繳管理費或主張抵銷，並無理由：
    (1)被告並未證明其所主張損害發生之期間暨其內容，即空言
      主張系爭建物之管理費應自原告完成系爭建物之修繕工程
      後再行徵收即屬無據，自不可採。又公寓大廈區分所有權
      人之繳納管理費係依區分所有權人會議決議為之，而管理
      委員會則係區分所有權人會議之執行機關，是管理費之給
      付與公寓大廈之管理機關之管理行為間，並非雙務契約，
      且無對待給付關係之可言，自無同時履行抗辯之適用。因
      此，被告以原告尚未完成污水排水設備修繕拒絕繳付管理
      費，甚至主張原告未修繕系爭停車位，造成其不能使用，
      有相當於租金之損害欲與積欠之管理費主張抵銷，顯無理
      由。
    (2)況系爭停車位依公寓大廈管理條例第3條第5款規定屬於約
      定專用之共用部分，縱有被告主張未維修情事，依據公寓
      大廈管理條例第10條第10條第1項之規定：「專有部分、
      約定專用部分之修繕、管理、維護，由各該區分所有權人
      或約定專用部分之使用人為之，並負擔其費用」，及原告
      管理規章第44條約定：「擁有車位使用權之住戶無論是否
      使用停車位，均應依德昌中華大樓管理委員會『管理費收
      費管理辦法』之規定辦理繳費，以供停車場清潔維護、設
      備維護、電力供應之經費」，由於被告欠繳系爭停車位管
      理費為其所不爭執，且依上開規定該等費用本應由其自行
      負擔，且其又未依規約繳納管理費，自不可能對原告主張
      修繕管理維護而取得債權。
  3.按當事人得約定債務人於債務不履行時，應支付違約金，民
    法第250條第1項定有明文。依原告管理規章第68條第5款約
    定：「逾期未繳管理費者，除依第68條第4項規定外，並須
    負擔訴訟費用及執行費外，另罰金以其訴訟費及執行費用兩
    倍計算，並罰款參萬元整」。上開約定之用語雖以罰金、罰
    款名之，然該管理規章性質上為公寓大廈管理條例所稱之規
    約，是區分所有權人為增進共同利益，確保良好生活環境，
    經區分所有權人會議決議之共同遵守事項，為私法自治之範
    疇，其真意應係約定該社區住戶如未依約繳納管理費時應給
    付違約金，依民法第250條第1項規定，並無不可，自不因其
    名為罰金或罰款而變更其性質。另依該款後段約定「另罰金
    以其訴訟費及執行費用兩倍計算，並罰款參萬元整。」之文
    義觀之，並非請求被告給付訴訟費用或尚未發生之強制執行
    費用，而係約定違約金數額之計算方法；又原告依上開約定
    請求被告給付懲罰性違約金，該金額相較於被告積欠之管理
    費，尚未及年利率百分之20，並無違約金過高及雙重罰款情
    事。
(三)、並聲明：
  1.被告應給付原告3,165,202元，及自起訴狀繕本送達被告之
    翌日起至清償日止，按年息百分之5計算之利息。
  2.願以現金或等值之國泰世華銀行大里分行可轉讓之定期存單
    供擔保，請准宣告假執行。
二、被告則以：
(一)、系爭建物依台中市中山地政事務所建物測量成果圖所載，其
    主要用途為「店舖、辦公室」，而系爭建物登記謄本亦載其
    主要用途為「商業用」，是依原告管理規章第61條第4款之
    約定，每月應繳之管理費應以「店面」為標準計算，即應以
    每坪35元之1/3計算，此亦有原告傳真給被告之統計表可稽
    。況同棟1至3樓依每坪35元之1/3店面計算方式繳交管理費
    之他住戶，其建物測量成果圖所載主要用途亦為「店舖住宅
    」、建物登記謄本亦記載主要用途為「住商用」，是被告亦
    應同依每坪35元之1/3店面計算方式繳交管理費，而非依一
    般住戶之計算方式繳交管理費。
(二)、原告於九二一地震後，自訴外人富寶建設股份有限公司（下
    稱富寶公司）取得和解金1885萬元及政府相關補助金共將近
    1億元，用於原告社區之修繕補強工程，惟原告竟漏未修繕
    系爭建物及停車位，導致系爭建物內之公共設施（蓄水池設
    備、污水排水設備等）遲未修繕而頻遭淹水，原告就污水排
    水設備迄至98年6月23日始修繕，未修繕前被告未能使用，
    且上開蓄水池屬約定公用之設備，亦經本院98年度中簡上字
    第894號刑事判決認定屬實，則其維護修繕自應由原告負責
    ，於修繕完成前原告自無向被告收取管理費之理。又被告所
    有系爭停車位自九二一地震後即生故障無法使用，原告未修
    復亦未固定保養，且原告96年度區權人會議資料中管委會工
    作報告第13點亦載：「機械車位保養從8月份起改為完繕全
    責保養」，尤足證明系爭停車位之維修責任及費用應由原告
    負責，原告既未完成修繕，被告自無支付系爭停車位管理費
    之義務。另被告向富寶公司買受系爭建物時即取得富寶公司
    對原告之債權，原告未完成修繕工程，造成被告損失及預期
    利益，從而，系爭建物之管理費應自原告完成系爭建物修繕
    驗收後再行徵收，始符公平。
(三)、再原告就系爭停車位遲至97年1月底始修繕完竣，故原告收
    取系爭停車位管理費應自97年2月份開始起算。又被告於買
    受系爭停車位後，因原告遲未修繕造成被告無法使用，因而
    受有車位出租預期利益之損失，如以出租率8成，每位每月
    租金1,000元計算，則自95年2月份起至98年1月份止之租金
    利益為2,476,800元（計算式：1,000×86×0.8×36＝2,
    476,800），故被告主張抵銷。
(四)、再者，被告自取得系爭建物及停車位後，即不斷與原告溝通
    協議處理本件管理費爭議，原告亦擬於年度區分所有權人大
    會中提請討論解決，然因意見分歧無法達成共識而延宕至今
    ，實非被告故意推託拒不處理，是原告自不得對被告請求罰
    金或違約金，而訴訟費用之負擔尚待法院之判決，且本件迄
    未聲請執行，原告先請求兩倍之訴訟費用及執行費，及計算
    罰款三萬元，雙重罰款更屬無據等語，資為抗辯。
(五)、並聲明：原告之訴駁回。如受不利之判決，願供擔保請准宣
    告免為假執行。
三、本件經兩造協議整理不爭執事項及爭執重點如下（不爭執事
    項，本院採為判決之基礎）
(一)、兩造不爭執事項：
  1.如原告主張有理由，被告對於原告請求之如原告98年9月30
    日爭點整理狀兩造不爭執事實欄（一）至（四）所計算之金
    額不爭執。
  2.對於兩造所提證物之真正均不爭執。
(二)、兩造爭執重點：
  1.被告所有建物是否屬店舖（面），得依規約以每坪35元之三
    分之一按月收費？
  2.被告得否以「地下建物」、專用電梯、機械式停車位等非公
    用部分及約定專用之共用部分未修繕主張同時履行抗辯拒繳
    管理費或主張抵銷？
  3.原告得否請求被告給付懲罰性違約金？違約金是否適當？
四、本院之判斷：
(一)、被告於94年1月27日向訴外人鍾振義買受系爭建物，因之成
    為原告所屬德昌中華社區之區分所有權人。且於94年9月29
    日向訴外人鍾振義買受而取得系爭停車位之使用權。是被告
    自有依原告管理規章繳納管理費之義務，惟被告迄今均未繳
    納。且原告管理規章第61條第4款約定：「本社區管理費用
    為住戶及店面以建坪計算，一般住戶每坪35元，店面每坪35
    元打8折按月收費（店面自87年7月1日起生效）」、第5款約
    定：「本社區管理費之繳交以當月計，各住戶逾三期最後一
    日前未繳者依管理規章第11章辦理之」及第6款約定：「本
    社區停車管理費汽車位每位每月收費新台幣三佰元（含清潔
    維護費、設備維護、電力供應）機車位每位每月收費新台幣
    六十元」；另關於建物管理費部分原告所屬社區於97年12
    月21日修正通過之住戶規約第59條第4款則修正約定為：「
    本社區管理費為住戶及店面以建坪計算，一般住戶每坪35
    元，店面每坪35元除3取一按月收費」乙情，業據原告提出
    原告公寓大廈管理組織報備證明、系爭停車位明細表、系爭
    建物謄本、原告管理規章2份（包括97年12月21日修正版）
    等件為證，且為被告所不爭執，堪信屬實。
(二)、按被告為原告社區之區分所有權人，而公寓大廈管理條例乃
    為規範公寓大廈住戶之權利義務及加強公寓大廈之管理維護
    ，提昇居住品質而制定。是本件關於兩造之權利義務，即應
    優先適用公寓大廈管理條例之規定，於該條例未規定者，始
    適用其他法令之規定（公寓大廈管理條例第1條參照）。又
    原告管理規章性質上為公寓大廈管理條例所稱之規約，而依
    據公寓大廈管理條例第3條第12款規定規約乃公寓大廈區分
    所有權人為增進共同利益，確保良好生活環境，經區分所有
    權人會議決議之共同遵守事項。是基於私法自治原則，關於
    兩造間之權利義務，即應受原告管理規章之拘束。
(三)、茲有疑義者為被告所有系爭建物是否原告管理規章所稱之店
    面，從而被告得主張依該管理規章約定系爭建物應以店面而
    非一般住戶之收費方式計收，即以每坪35元之三分之一按月
    繳納管理費？查，原告管理規章中所謂之一般住戶及店面並
    無定義性約定，而公寓大廈管理條例亦無此二者之定義性規
    定。則解釋原告管理規章中一般住戶及店面之意義，除依社
    會通念外，尚非不得以原告收取管理費之往例藉以探求該條
    約定之真意。而依社會通念，公寓大廈中一般住戶與店面之
    管理費收費標準之所以會有區別，通常主要以店面出入口有
    無在社區內？有無使用公用電梯出入及增加社區安全維護管
    理、費用之負擔等情判斷，而基於使用者付費原理，始有減
    輕收費標準之差別待遇適用。查，被告雖主張系爭建物依台
    中市中山地政事務所建物測量成果圖所載，其主要用途為「
    店舖、辦公室」，而系爭建物登記謄本亦載其主要用途為「
    商業用」，是其每月應繳之管理費應以「店面」為標準計算
    ，此亦有原告傳真給被告之統計表可稽，況同棟1至3樓依店
    面計算方式繳交管理費之其他住戶，其建物測量成果圖所載
    主要用途亦為「店舖住宅」、建物登記謄本亦記載主要用途
    為「住商用」，是被告亦應同店面計算方式繳交管理費，而
    非依一般住戶之計算方式繳交管理費等語。惟，被告所舉原
    告傳真給被告之統計表（見被證二，本院卷第41頁），乃被
    告與原告協商繳納如主動繳清管理費可否比照店面方式收費
    之計算草稿，此觀該統計表上方為被告按一般住戶繳費標準
    應繳之費用，下方對比則為如依照店面繳費標準應繳之費用
    即明，且該統計表並無原告簽章，更未經原告所屬區權人會
    議決議，自無從據為有利於被告之認定。又被告位於原告社
    區地下層一、二樓，有電梯出入，而該電梯並非被告之內部
    電梯，且被告對於該部電梯乃由其獨立支付電費、維修保養
    乙情，前後陳述不一，亦未舉證以實其說，尚難信為真實，
    顯然系爭建物與原告社區以店面收取管理費之店面是在於地
    上層一樓且未使用公用電梯有所不同，自難加以比照，亦無
    從以系爭建物測量成果圖上主要用途欄記載「店鋪、辦公室
    」而逕認被告應按店面之收費標準繳納管理費。再被告雖主
    張原告96年度區權人會議資料中曾將被告列為店1，管理費
    自應依照店面計算，且原告區權會從未決議被告應按一般住
    戶收費云云。然上開會議中之店1乃被告所有之另外一棟門
    牌號碼為台中市○○○街22巷2號之建物，並非系爭建物，
    業據原告提出該店1之所有權登記資料及所有店面資料（本
    院卷第172頁以下）為證。又原告主張系爭建物向來均按一
    般住戶收費標準計收管理費，且原告之前手訴外人鍾振義乃
    依原告管理規章以一般住戶管理費收費標準成立訴訟上和解
    ，亦有本院96年度上易字第214號給付管理費和解筆錄在卷
    可稽（本院卷第69頁）。則依公寓大廈管理條例第24條規定
    ，被告亦應繼受前手權利義務而不得為相反之主張。是基上
    說明，被告此部分主張尚無可採。原告主張被告所有系爭建
    物應按原告管理規章以一般住戶之收費標準繳納管理費，自
    屬有據。
(四)、被告主張原告於九二一地震後，自訴外人富寶公司取得和解
    金1885萬元及政府相關補助金，共將近1億元用以原告社區
    之修繕補強工程，惟原告竟漏未修繕系爭建物及停車位，導
    致系爭建物內之公共設施（蓄水池設備、污水排水設備等）
    遲未修繕，未修繕前被告未能使用，於修繕完成前原告自無
    向被告收取管理費之理，應自原告完成修繕驗收後再行徵收
    ，始符公平等語。對此原告則否認之。查被告主張自富寶公
    司取得對原告之債權，並提出債權讓與契約書1份（本院卷
    第46頁）為證云云，然觀之上開債權讓與契約書並未載明金
    額、日期，且無契約當事人簽名，難謂真實；且被告對於富
    寶公司對於原告究有何債權存在，亦未舉證以實其說，自無
    可信。且按所謂同時履行之抗辯，乃係基於雙務契約而發生
    ，倘雙方之債務，非本於同一之雙務契約而發生，縱令雙方
    債務在事實上有密切之關係，或雙方之債務雖因同一之雙務
    契約而發生，然其一方之給付，與他方之給付，並非立於互
    為對待給付之關係者，均不能發生同時履行之抗辯，最高法
    院著有59年台上字第850號判例可循。查依原告管理規章第
    44條約定：「擁有車位使用權之住戶無論是否使用停車位，
    均應依德昌中華大樓管理委員會『管理費收費管理辦法』之
    規定辦理繳費，以供停車場清潔維護、設備維護、電力供應
    之經費」；且公寓大廈區分所有權人繳納管理費，乃為公寓
    大廈之管理維護所必要，而其繳費標準則依區分所有權人會
    議決議決之。而管理委員會則係區分所有權人會議之執行機
    關（公寓大廈管理條例第3條第9款參照），是管理費之給付
    與公寓大廈之管理機關之管理行為間，並非雙務契約，且無
    對待給付關係之可言，應無同時履行抗辯之適用，此部分被
    告上開辯稱於原告修繕完成前，其無繳納管理費之義務云云
    ，自無可採。
(五)、被告又主張其於買受系爭停車位後，因原告遲未修繕而造成
    被告受有車位出租預期利益之損失計2,476,800元，故其得
    主張以其上開預期利益損失與原告之請求抵銷等語。惟按抵
    銷之要件為「二人互負債務，而其給付種類相同，並均屆清
    償期者，各得以其債務，與他方之債務，互為抵銷。但依債
    之性質不能抵銷或依當事人之特約不得抵銷者，不在此限。
    」民法第334條第1項定有明文。查系爭停車位依公寓大廈管
    理條例第3條第5款規定應屬於共用部分經約定供特定區分所
    有權人使用之約定專用部分。依據公寓大廈管理條例第10條
    第1項之規定：「專有部分、約定專用部分之修繕、管理、
    維護，由各該區分所有權人或約定專用部分之使用人為之，
    並負擔其費用」。又依原告管理規章第44條約定：「擁有車
    位使用權之住戶無論是否使用停車位，均應依德昌中華大樓
    管理委員會『管理費收費管理辦法』之規定辦理繳費，以供
    停車場清潔維護、設備維護、電力供應之經費」，是原告收
    取系爭停車位管理費目的乃為支應「停車場清潔維護、設備
    維護、電力供應之經費」。又原告社區96年度區權人會議資
    料，該次原告年度工作報告第13點明示「機械車位保養從8
    月份起改為完繕全責保養，爾後車位修繕管委會不用支付任
    何費用」（見本院卷第152頁），是本件系爭停車位既屬被
    告約定專用部分；被告亦從未繳納系爭停車位管理費；且被
    告對於其係依據何種法律關係？或原告有何因故意或過失不
    法侵害其權利？因而其對於原告取得受有車位出租預期利益
    之損失債權，而原告對之負有該債務，而有抵銷之適用，並
    未舉證以實其說，則其片面以上詞辯稱其得主張以受有系爭
    停車位預期利益之損失與原告之請求相互抵銷云云，亦無足
    取。
(六)、又被告雖另辯以其自取得系爭建物及停車位後，即不斷與原
    告溝通協議處理本件管理費爭議，亦擬於年度區分所有權人
    大會中提請討論解決，然因意見分歧無法達成共識而延宕至
    今，實非被告故意推託拒不處理，是原告自不得對被告請求
    罰金或違約金，而訴訟費用之負擔尚待法院之判決，且本件
    迄未聲請執行，原告先請求兩倍之訴訟費用及執行費，及計
    算罰款三萬元，雙重罰款應屬無據等語。惟按，按當事人得
    約定債務人於債務不履行時，應支付違約金，民法第250條
    第1項定有明文。又依原告管理規章第68條第5款約定：「逾
    期未繳管理費者，除依第68條第4項規定外，並須負擔訴訟
    費用及執行費外，另罰金以其訴訟費及執行費用兩倍計算，
    並罰款參萬元整」。上開約定之用語雖以罰金、罰款名之，
    然該管理規章性質上為公寓大廈管理條例所稱之規約，業據
    前述，其該條約定之真意應係原告社區住戶如未依約繳納管
    理費時應給付違約金，則依民法第250條第1項規定，並無不
    可，自不因其名為罰金或罰款而變更其性質。另依該款後段
    約定「另罰金以其訴訟費及執行費用兩倍計算，並罰款參萬
    元整。」之文義觀之，並非請求被告給付訴訟費用或尚未發
    生之強制執行費用，而係約定違約金數額之計算方法。且本
    院觀之該約定之金額相較於本件被告積欠之管理費之比例，
    尚未達百分之10（詳見下述），是被告此部分辯稱違約金過
    高或有雙重罰款情事等語，亦不可採。
(七)、基上所述，被告之抗辯並不可採，則原告依其管理規章，請
    求被告給付積欠之系爭建物及停車位管理費暨違約金，即屬
    有據。又依原告97年12月21日修訂之管理規章第59條第3款
    約定「本大樓管理費每月一期、住戶應於當月15日前至管理
    室繳清」（見本院卷第75頁），則被告98年12月之管理費，
    其給付期限應為當月15日，於本件言詞辯論終結時尚未屆給
    付期限，是本件原告得請求之管理費及法定遲延利息僅得計
    算至98年11月為止。依此計算，本件原告得向被告請求之金
    額為：1.系爭建物管理費部分，被告自94年2月份至98年11
    月份止，共58期未繳，計為1,681,202元（計算式：2737.78
    平方公尺×0.3025×35元/坪×58 =1,681,202元，元以下四
    捨五入）。2.車位管理費部分，被告自94年10月份起至98年
    11月份止，共50期未繳，計為1,290,000元（計算式：300元
    /個×86×50=1,290,000元）。3.懲罰性違約金部分，計為
    138,544元【計算式：(1)罰金108,544元（起訴裁判費及強制
    執行費以上開管理費加總之2,971,202元計算，分別為裁判
    費30,502元、強制執行費23,770元，以2倍計算為108,544元
    ）。(2)罰款3萬元。兩者合計138,544元，元以下四捨五入】
    。
(八)、綜上，本件原告依其管理規章之法律關係，請求被告給付管
    理費及依系爭管理規章約定之違約金共3,109,746元（計算
    式：1,681,202元＋1,290,000元＋138,544元=3,109,746元
    ），及自原告最後擴張聲明狀繕本送達被告翌日即98年12月
    4日起至清償日止，按週年利率5%計算之利息，在此範圍內
    ，為有理由，應予准許。逾此部分之請求，為無理由，應予
    駁回。
五、本件事證已臻明確，兩造其餘攻擊防禦方法及所舉證據，經
    審酌結果，與本件判決結論均無影響，爰不一一論述，附此
    敘明。
六、兩造均陳明願供擔保，請准宣告假執行及免為假執行。關於
    原告勝訴部分，經核均無不合，爰各酌定相當擔保金額，併
    准許之。至原告敗訴部分，其假執行之聲請，因訴之駁回而
    失所依附，不應准許，併予駁回。
七、結論：本件原告之訴為一部有理由，一部無理由，爰依民事
    訴訟法第79條、第390條第2項、第392條第2項，判決如主文
    。
中    華    民    國    98    年    12    月    31    日
                  民事第四庭          法  官  洪堯讚
一、右為正本係照原本作成。
二、如不服本判決，應於判決送達後20日內，向本院提出上訴狀
    。（須按他造當事人之人數附繕本）。
三、提起上訴，應以上訴狀表明(一)對於第一審判決不服之程度，
    及應如何廢棄或變更之聲明，(二)上訴理由（民事訴訟法第
    441條第1項第3款、第4款），提出於第一審法院。
中    華    民    國    98    年    12    月    31    日
                                      書記官

司法院資訊處製作；財團法人民間司法改革基金會備份。
